臺灣臺北地方法院民事判決
111年度重訴字第238號
原      告  童航笙  
訴訟代理人  陳建勳律師
            林靜怡律師
被      告  童航珂  
訴訟代理人  林家慶律師
            陳思愷律師
上列當事人間請求返還寄託款等事件，本院於民國111年8月25日
言詞辯論終結，判決如下：
    主      文
原告之訴及假執行之聲請均駁回。
訴訟費用由原告負擔。
    事實及理由
一、原告主張：兩造及訴外人童翰銘為兄弟關係，伊父母於民國
    69年12月12日購入門牌號碼臺北市○○區○○○路0段0000○0000○
    00000號房地（下逕以號碼稱各房地，合稱系爭房地），並
    分別將13-10號房地借名登記在伊名下，13-8、13-9號房地
    則借名登記在被告名下。嗣兩造於103年12月31日經母親林
    喆同意，將系爭房地以新臺幣（下同）1億元出售予國美建
    設股份有限公司（下稱國美公司），由國美公司將其中3,20
    0萬買賣價金撥付予伊，剩餘6,800萬元撥付予被告，兄弟三
    人並協議前開1億元價金由三人均分得3,300萬元，剩餘100
    萬元作為雜支由被告保管（下稱系爭價金分配協議）；兄弟
    三人同時另合意成立寄託契約，協議由系爭房地出賣價金所
    得中，各自提撥1,000萬元交由被告保管，並由被告以此款
    項購買房屋供林喆居住（下稱系爭寄託契約）。伊遂依被告
    指示，將原本依據系爭寄託契約應撥匯被告之1,000萬購屋
    基金寄託款（下稱系爭寄託款），縮短給付直接撥匯予童翰
    銘。從而，伊僅實得2,200萬元買賣價金，依系爭價金分配
    協議被告尚應分配予伊100萬元（下稱系爭價金分配餘款）
    。嗣林喆於105年4月30日過世，系爭寄託契約目的已不存在
    ，被告自應返還伊基於系爭寄託契約交由被告保管之系爭寄
    託款。又被告與其前妻許淑美離婚時，向伊借款應支付予許
    淑美之贍養費200萬元（下稱系爭借款）而迄未清償。爰依
    系爭價金分配協議、系爭寄託契約及系爭借款之消費借貸法
    律關係，訴請被告給付系爭價金分配餘款、寄託款及借款等
    語。並聲明：被告應給付伊1,300萬元本息；並願供擔保，
    請准宣告假執行。
二、被告則以：
（一）系爭房地於74年間陸續經營之「明星遊樂場」及「臻達科
      技資訊有限公司」，均由伊實際管理、經營並出租予他人
      使用，林喆並未實際管理、使用系爭房地，是兩造取得系
      爭房地並非基於借名登記關係，伊確為13-8、13-9號房地
      實際所有權人。退步言之，林喆於死前均未變更系爭房地
      登記名義人，應可推知有贈與前開房地予伊之意思，伊已
      終局取得所有權。伊既為13-8、13-9號房地實際所有權人
      ，原告自無向伊請求分配前開房地出賣所得價金之權利可
      言，且原告迄未能證明兩造間確實合意成立系爭價金分配
      協議、系爭寄託契約，或曾交付系爭寄託款之事實。縱系
      爭房地為林喆借名登記於兩造名下，前開房地處分後之價
      金亦屬林喆之遺產而由兩造與童翰銘共同繼承，原告尚不
      得逕以消費寄託之法律關係向伊請求返還。
（二）又原告曾於童翰銘先前向伊訴請返還寄託款事件（案列本
      院106年度重訴字第262號、臺灣高等法院106年度重上字
      第704號，下稱前案訴請返還寄託款事件）中，到庭證稱
      兩造間就系爭寄託款及系爭價金分配餘款已另由原告書立
      向伊借款300萬元之借據（下稱系爭借據）解決，並免除
      伊關於系爭寄託款之債務明確。嗣經伊執系爭借據向原告
      訴請返還借款（案列臺灣新北地方法院107年度訴字第672
      號，下稱前案訴請返還借款事件），兩造間就系爭借據之
      法律關係則於兩造另案請求分割遺產事件（案列本院107
      年度家調字第132號，下稱前案分割遺產事件）中併經調
      解處理而結算完畢，是原告自無從再就系爭寄託款及系爭
      價金分配餘款向伊主張任何權利。至兩造雖曾分別給付童
      翰銘1,000萬、1,300萬元，伊又於前案訴請返還寄託款事
      件中給付童翰銘800萬元和解金，然均與出賣系爭房地之
      買賣價金無關。
（三）至於系爭借款部分，伊從未向原告開口借錢，縱認原告確
      曾交付200萬元支票予伊，然該支票之兌現票款亦係林喆
      於當時基於親情關係而贈與予伊，兩造間並無成立消費借
      貸契約之合意等語。
（四）並聲明：原告之訴及假執行之聲請均駁回；如受不利判決
      ，願供擔保請准宣告免為假執行。
三、經查，兩造與童翰銘為兄弟關係，其等父母於67年間購入系
    爭房地後，於70年2月17日分別以買賣為原因，將13-10號房
    地登記於原告名下，並將13-8、13-9號房地登記於被告名下
    ；兩造嗣於103年12月31日將系爭房地以1億元出售予國美公
    司，國美公司分別給付原告3,200萬元，給付被告6,800萬元
    等情，有系爭房地買賣契約書、原告存摺封面暨內頁交易明
    細、系爭房地預訂買賣契約書及土地、建物登記謄本在卷可
    參（見北司調卷第15-24、83-96頁），且為兩造所不爭執，
    堪信為真實。
四、得心證之理由
　　原告主張被告應依兩造間合意成立之系爭價金分配協議及系
    爭寄託契約，給付系爭價金分配餘款100萬元、返還系爭寄
    託款1,000萬元，並再返還被告前向其借貸以支付前妻贍養
    費之系爭借款200萬元等語，為被告所否認，並以前詞置辯
    。茲就本件爭點及本院判斷分述如下：
（一）原告請求被告給付系爭寄託款及系爭價金分配餘款共計1,
      100萬元部分，為無理由：
　　1.按債權人向債務人表示免除其債務之意思者，債之關係消
      滅，民法第343條定有明文。而所謂債務免除，係債權人
      向債務人免除其債務之單獨行為，於其免除之意思表示達
      到債務人時即生免除效力，並無待於債務人之承諾或另與
      債務人為免除之協議始生債務消滅之效果。另按調解成立
      者，與訴訟上和解有同一效力，即與確定判決有同一效力
      ，此觀民事訴訟法第416條第1項後段、第380條第1項、第
      400條第1項亦明。
　　2.經查，原告於前案訴請返還寄託款事件第二審審理中，以
      證人身分到庭具結證稱：母親林喆在103年底轉入和平醫
      院加護病房後，我跟兩位弟弟（按即被告與童翰銘）有討
      論是否一併出賣系爭房地，當時國美公司來討論都更，我
      們與國美公司討論出賣價金合計為1億2,000元，即系爭房
      地價金1億元，樓上13-18號2樓房地在林喆名下，這部分
      價金2,000萬元，往後由三兄弟繼承後同意賣給國美公司
      ，系爭房地賣得1億元即由三兄弟均分，應國美公司要求
      價款要進所有權人帳戶，所以我得3,200萬元，被告得6,8
      00萬元，三人均分系爭房地價金，每人應分得3,300萬元
      ，剩餘100萬元納入他項支出；104年初因為醫生說母親身
      體狀況不錯，為使母親出院後進出方便，我提議每人提撥
      1,000萬元購房基金以供母親養病住所，三兄弟在和平醫
      院當面討論了兩、三次，這件事兩個弟弟都同意，被告先
      匯1,300萬元給童翰銘後，還跟我說我要提撥的1,000萬元
      直接匯給童翰銘就好等語（見北司調卷第136-137頁），
      審諸原告就系爭房地與13-18號2樓房地當時一併出賣予國
      美公司之交易過程、條件證述甚詳，復與原告銀行帳戶交
      易紀錄顯示國美公司曾於103年12月至104年1月間匯入3,2
      00萬元等情相符（見北司調卷第23-24頁），並與童翰銘
      銀行帳戶交易紀錄顯示原告及被告曾於而104年1月間分別
      匯入1,000萬元、1,300萬元等節相合（見本院106年度北
      司調字第10號卷第20-25頁），堪認原告前開證述所言非
      虛，則原告主張兩造與童翰銘於斯時曾合意成立系爭寄託
      契約，由三兄弟自系爭房地分得價款中各提撥1,000萬元
      以供養病癒之母親，其業依系爭寄託契約提撥1,000萬元
      等語，應屬可信。
　　3.然查，原告復於前開庭期中證稱：母親過世後我以長兄身
      分召開家族會議，在青田街樓上祖先牌位前討論遺產分配
      事項，討論過二次沒有意見，第三次我說：謝謝你們照顧
      老人家這麼多年，我用金錢補償你們，每人各給400萬元
      ，寄託購屋基金1,000萬元就不用還我，剩下200萬元加原
      來餘款100萬元，我就請被告拿給我，被告說這樣不好記
      ，且還有青田街、竹北房地要一併處理，我就先寫借條30
      0萬元給被告，以借款的方式跟被告先拿300萬元，我是借
      款人，很不合理，但為了家和萬事興我就不計較等語（見
      北司調卷第138頁），核與兩造間系爭借據所記載：「借
      據　借貸人童航笙向貸與人童航珂借款新臺幣參佰萬元整
      …並於民國105年10月26日收訖無誤（簽收：童航笙）…為
      恐口說無憑，特立此據。立據人即借貸人：童航笙」等文
      字相符（見本院卷第125頁），堪認原告確曾於三兄弟討
      論林喆遺產分配事項時，當面向被告及童翰銘表示系爭寄
      託款其中之800萬元不用歸還原告，剩餘之200萬元則與系
      爭價金分配餘款暫以原告向被告借款之形式，書立系爭借
      據由原告取得現款。是依首揭說明，原告就系爭寄託款其
      中800萬元部分，業於斯時向被告表示毋須返還之債務免
      除意思，並於該意思到達被告時即生債務消滅之效果，原
      告主張被告當時無立時承諾即失要約之拘束力等語，顯非
      有據。因此，此部分800萬元寄託款債務業經原告免除而
      消滅，原告自無從於本件再請求被告返還。
　　4.再查，剩餘200萬元寄託款及系爭價金餘款部分（合計為3
      00萬元，下稱系爭300萬元），原告當時既已改以書立系
      爭借據之方式，先向被告取得受款人為原告之面額300萬
      元本行支票等情，已如前述。被告嗣於107年1月間執系爭
      借據向原告提起前案訴請返還借款事件，而該事件復經兩
      造及童翰銘於前案分割遺產事件中一併達成調解，觀諸該
      調解筆錄（下稱系爭調解筆錄）記載：「一部調解成立內
      容：一、對於被繼承人林喆如附表所示之遺產，兩造同意
      分割如下：㈠就附表編號1至3（按即青田街房地）所示之
      不動產由聲請人童航珂一人取得…㈡就附表編號4至5（按即
      竹北房地）所示之不動產…由相對人童翰銘全部移轉登記
      予聲請人童航珂…㈢上述㈠、㈡不動產之移轉，聲請人童航珂
      …應按下列方式給付差額補償金：1.聲請人童航珂應給付
      相對人童航笙壹仟玖佰萬元，給付方式如下：…(2)參佰萬
      元用以抵償聲請人童航珂對相對人童航笙於臺灣新北地方
      法院107年度訴字第672號返還借款事件所請求之借款…。
      二、聲請人童航珂與相對人童航笙現有繫屬臺灣新北地方
      法院107年訴字第672號返還借款事件，業於本件主張不另
      為請求；聲請人童航珂應於本件調解筆錄簽訂日起七日內
      撤回該訴訟。」（見北司調卷第167-169頁），足見兩造
      間就系爭借據所表彰之系爭300萬元已於系爭調解筆錄中
      合意自被告因取得青田街及竹北房地所應給付給原告之補
      償金中予以扣除。依首揭說明，系爭調解筆錄既與確定判
      決有同一效力，且系爭300萬元業於系爭調解筆錄中抵償
      被告應給付予原告之補償金進而結算完畢，為既判力所及
      ，原告再於本件訴請被告給付系爭300萬元，自屬對於同
      一事件更行請求，於法即有未合，自難准許。
　　5.從而，系爭寄託款其中800萬元業經原告前向被告為債務
      免除之意思表示而消滅，系爭寄託款其中200萬元與系爭
      價金分配餘款亦經兩造於系爭調解筆錄中作為抵償被告應
      給付原告之分割遺產補償款而已結算完畢，是原告於本件
      中再請求被告應給付系爭寄託款及系爭價金分配餘款共計
      1,100萬元，即難可採。
（二）原告請求被告返還系爭借款部分，亦無理由：
　　1.按稱消費借貸者，謂當事人之一方移轉金錢或其他代替物
      之所有權於他方，而約定他方以種類、品質、數量相同之
      物返還之契約，民法第474條第1項定有明文。準此，消費
      借貸法律關係之成立，於當事人間必本於借貸之意思合致
      ，而有移轉金錢或其他代替物之所有權於他方之行為，始
      得當之。倘當事人主張與他方有消費借貸關係存在者，自
      應就該借貸意思互相表示合致及借款業已交付之事實負舉
      證之責（最高法院110年度台上字第2843號判決意旨參照
      ）。
　　2.查原告主張被告與前妻即訴外人許淑美離婚時曾協議應支
      付200萬元贍養費，被告當時資金不足，遂向原告商借系
      爭借款用以支付前開贍養費等語，固據其提出被告與許淑
      美離婚協議書為證（見北司調卷第37-38頁）。惟關於系
      爭借款之借款方式，原告先於起訴狀稱係被告向原告借款
      並由被告開立票據予許淑美（見北司調卷第11頁），復於
      民事準備㈠狀改稱係原告於達成離婚協議前不久親自於青
      田街家中交付200萬元支票予被告（見本院卷第40頁），
      前後主張已有不一。且觀被告與許淑美離婚協議書係於83
      年12月15日所書立（見北司調卷第38頁），而本院經原告
      聲請向華南商業銀行調取原告支票存款帳戶兌現紀錄，業
      經華南商業銀行函覆原告於該行申設之支票存款帳戶已於
      82年12月24日結清，此有華南商業銀行111年5月19日營清
      字第1110017366號函暨基本查詢資料表在卷可參（見本院
      卷第195-197頁），可見原告支票存款帳戶早於被告書立
      離婚協議書約一年以前即已結清，自無原告所稱其於達成
      離婚協議前不久有將200萬元支票交付被告並供作支付許
      淑美贍養費之可能，更徵原告主張被告曾為支付贍養費而
      向其借款為不可採。況倘許淑美於斯時確曾收受該200萬
      元贍養費，且該款項係由原告交付被告而來，然交付金錢
      或票據之原因多端，亦難僅以該款項交付之事實，遽認兩
      造間就該款項確有消費借貸之意思表示合致。從而，原告
      未能證明兩造間就系爭借款確有借貸意思表示合致，其請
      求被告返還系爭借款，自難准許。
五、綜上所述，原告以系爭價金分配協議、系爭寄託契約及系爭
    借款之消費借貸法律關係為據，請求被告給付1,300萬元本
    息，為無理由，應予駁回。原告之訴既經駁回，其假執行之
    聲請即失所依據，應併予駁回。
六、本件事證已臻明確，原告固聲請調查證人童翰銘以資證明系
    爭房地出賣細節，且係林喆借名登記於兩造名下，以及系爭
    寄託契約確實存在等事實（見本院卷第41頁），惟本院既已
    認定兩造與童翰銘間曾有系爭寄託契約之合意（參前四、㈠
    、2.），則系爭房地先前出賣過程，或是否係林喆借名登記
    於兩造名下等節，即與本件原告請求並無關聯，自無調查必
    要；原告復聲請調查證人許淑美以證明被告前曾向原告借用
    系爭借款以支付贍養費等情（見本院卷第40-41頁），惟原
    告關於系爭借款交付方式之主張已非可信（參前四、㈡、2.
    ），況縱許淑美得證明其確曾收受由原告交付被告而來之贍
    養費200萬元，仍無足證明兩造間交付上開款項之原因為何
    ，核無調查必要。而兩造其餘之攻擊防禦方法及所提證據，
    經核與判決結果不生影響，爰不逐一論駁，併此敘明。
七、訴訟費用負擔之依據：民事訴訟法第78條。
中　　華　　民　　國　　111 　年　　9 　　月　　22　　日
                  民事第二庭  審判長法　官　林鈺琅
　　　　　　　　　　　　　　　　　　法　官　林禎瑩
　　　　　　　　　　　　　　　　　　法　官　郭子彰
以上正本係照原本作成。
如對本判決上訴，須於判決送達後20日內向本院提出上訴狀。如
委任律師提起上訴者，應一併繳納上訴審裁判費。
中　　華　　民　　國　　111 　年　　9 　　月　　22　　日
　　　　　　　　　　　　　　　　　　書記官　陳嬿舒